【裁判字號】    98,上易,803
【裁判日期】    980729
【裁判案由】    毀棄損壞
【裁判全文】
臺灣高等法院臺中分院刑事判決         98年度上易字第803號
上  訴  人
即  被  告  甲○○
選任辯護人  劉建成律師
上列上訴人因毀棄損壞案件，不服臺灣臺中地方法院97年度易字
第2343號中華民國98年2月27日第一審判決（起訴案號：臺灣臺
中地方法院檢察署96年度偵字第11158號），提起上訴，本院判
決如下：
    主  文
原判決關於甲○○部分撤銷。
甲○○無罪。
    理  由
一、公訴意旨略以：丙○○與被告甲○○2人間，因臺中縣和平
    鄉○○段371地號（本件犯罪事實發生時，為丙○○種植甜
    柿果樹待收成中）之地上農作物之永久耕作權誰屬問題，素
    有激烈爭議。詎甲○○竟基於毀損之犯意，於民國（下同）
    96年1月10日下午3時許，持鋸子1把，前至該土地內，鋸斷
    丙○○所耕作之其中30棵甜柿果樹之主要枝幹，而使該等果
    樹均喪失一部或全部之收成效用，因認被告甲○○涉有刑法
    第354條之毀損罪云云。
二、按犯罪事實應依證據認定之，無證據不得認定犯罪事實；又
    不能證明被告犯罪者，應諭知無罪之判決，刑事訴訟法第15
    4條第2項及第301條第1項分別定有明文。次按刑法上之毀損
    罪，須毀棄、損壞他人之物或致令不堪用，足以生損害於公
    眾或他人者，始克成立，此觀諸刑法第354條規定自明。
三、本件公訴人認被告甲○○涉犯毀損罪嫌，係以：(一)告訴人丙○○偵查中具結證稱：「是我種的，是我於87年間，移除己○○因病慢慢死掉之橘子樹以後，改種甜柿的，被砍的時候
    甜柿已經有結果了」等語。(二)證人己○○偵查中具結證稱：
    該等甜柿果樹，是丙○○於87年間所種植的等語。(三)對於甜
    柿果樹之生長情形，證人戊○○具結證稱：需時5年以上等
    語。而觀之卷附照片所示之該等果樹已成長至一定得以結果
    之高度，顯見該等果樹已種植達5年以上。被告甲○○答應
    徐得香代耕之時間，係在95年間，由此，被告甲○○應知該
    果樹絕非己○○所有。(四)再被告甲○○於鋸除果樹後，並在
    現場與丙○○就該土地耕作權利誰屬問題，發生嚴重爭執發
    生等情，足認被告甲○○於鋸除果樹時，主觀上已知該等果
    樹為告訴人丙○○所有。(五)被告於砍伐果樹時之照片、果樹
    經砍伐後之照片數張等證據，為其主要論據。訊據上訴人即
    被告甲○○（下稱被告）堅詞否認有前開犯行，辯稱：(一)本
    案果園所在之371地號土地，為原住民保留地，己○○因積
    欠被告千萬元之債務無法償還，於94年間同意將其一棟房子
    及系爭果園讓渡予被告，惟於94、95年間己○○要求暫由其
    女兒徐金釧或其本人代耕系爭果園，並保留買回之權利，被
    告因而暫未要求己○○辦理系爭果園土地承租權拋棄手續；
    嗣上述代耕期限屆滿，己○○仍未能買回系爭果園，被告乃
    決定收回自耕。因此，被告於96年1月9日即邀同己○○至台
    中縣和平鄉公所土地管理課找承辦員李振碩，辦理系爭果園
    耕作權拋棄事宜，惟己○○並未攜帶印鑑證明及身份證件，
    致無法辦理相關手續，被告及己○○乃約定翌日（即按發日
    ）早上再前往辦理，然己○○又未依約前往。被告於96年1
    月10日前往系爭果園係欲收回系爭果園之耕作權，所為修剪
    果樹枝條之行為，主觀上係修剪自己之果樹，並無毀損本案
    果樹之故意。(二)又被告具有種植甜柿之經驗，修剪本案果樹
    枝條係本於專業之認知，於修剪果樹時僅修剪亞主枝及小枝
    條，並未修剪主枝及主幹，故未影響該等果樹之生長及結果
    功能，並無造成任何毀損之結果，此與毀損罪之構成要件不
    符。(三)再告訴人於96年1月10日修剪系爭果園之甜柿時，為
    甜柿採果完畢後之冬季落葉期、休眠期，本即需對甜柿為修
    剪，使甜柿樹來年枝葉生長更為茂盛，提高結果產量，因此
    ，依照警訊中之照片可知被告所為確屬合理之修剪果樹行為
    ；至告訴人於98年6月17日所提出之照片，其上並無拍攝日
    期，無從認定該等照片中之甜柿樹係由被告所修剪，本案應
    以警訊中所提出之照片作為本案認定事實之依據。經查：
  (一)按按刑法第354條之毀損罪，係以使所毀損之物失其全部或
    一部效用為其構成要件，所謂「毀棄」即毀壞滅棄，使物之
    本體全部喪失其效用者；稱「損壞」即損害破壞，致使物之
    性質、外形或其特定目的之可用性，較原來之狀態有顯著不
    良之改變，而失其全部或一部之效用者；稱「致令不堪用」
    係指除毀棄損壞物之本體外，以其他不損及原物形式之方法
    ，使物之一部或全部喪失其效用者而言。
  (二)本件系爭果園所在地即臺中縣和平鄉○○段371地號土地，
    係國有而由行政院原住民族委員會所管理、屬於山坡地保育
    區原住民保留地之土地，而其中10000平方公尺土地係由案
    外人林瑞慶自63年3月9日起，讓渡予案外人己○○使用，於
    76年6月間經臺中縣和平鄉公所准予案外人己○○放租做為
    自耕使用，至84年再度進行土地清查現況使用人調查時，案
    外人己○○仍為上開土地之使用人，但未取得法定使用權，
    業經證人即台中縣和平鄉公所職員李振碩證述在卷（見本院
    98年7月15日審判筆錄），並有臺中縣和平鄉公所96年7月11
    日和鄉土字第0960010963號函暨所附「臺中縣和平鄉平地人
    暨山胞非法使用山地保留地審查清冊（異議部分）」等資料
    附於台灣台中地方法院96年度訴字第1186號民事排除侵害等
    事件卷內可稽。此部分事實，堪認為實在。故系爭果園所在
    之土地登記之現況使用人仍登記為案外人己○○，先予敘明
    。
  (三)被告確有借款給案外人己○○，而為擔保伊對於己○○之借
    款債權，乃由己○○提供上開土地作為擔保，並約定屆期無
    法清償債務，己○○應主動請求換約續借，否則自願將該上
    揭擔保物無條件轉讓予被告，此並經台灣台中地方法院公證
    人張心儀於89年7月20日認證，嗣己○○因清償期屆滿仍未
    清償，雙方經過調解後，於90年2月21日簽立「讓渡契約書
    」，約定己○○自願將座落臺中縣和平鄉○○段第258地號
    建物1棟及第371地號面積約6分地之土地及地上物讓渡予被
    告等情，業據其提出讓渡契約書、借款協議契約書、保留地
    讓渡買賣同意書、契約書、代耕契約書、切結書、借款書據
    （見原審卷第29至37頁、第155至158頁）等為證。證人己○○於原審法院審理中雖證稱：確實有將借款書據拿到台灣台
    中地方法院認證，但公證人在認證時，有跟其說明內容，但
    其不知道是什麼意思；而90年2月21日讓渡契約書、借款協
    議契約書上之印章印文不是其蓋的，其簽名也沒那麼漂亮，
    見證人徐仁惠其不認識；94年2月21日之讓渡契約書上印章
    印文也不是其所蓋用，其女兒徐金釧也是跟丙○○做工的；
    至於92年3月23日之切結書係由黃秀梅與甲○○談，其並不
    清楚或了解；93年1月8日之切結書則係被告向其催逼利息，
    說要給伊保障而製作；95年5月之代耕契約書雖是其與庚○○○所簽，但其不知地主寫甲○○，是甲○○自己寫的；95
    年8月5日之切結書其有與庚○○○簽名蓋章，但已不記得有
    同意如果無法清償就要放棄代耕權。被告只有說要還錢及利
    息，並未說要其土地，口口聲聲都說是要保障云云（見原審
    卷第131頁背面至第136頁）。惟查：(1)證人即達觀村村長戊○○於原審法院審理中，業已證稱：其有在95年8月5日證人
    己○○、黃秀梅書立切結書時在場擔任見證人，其不知道簽
    切結書時，證人己○○、庚○○○有無提及丙○○已在耕作
    371地號果園之事，當時並無提到丙○○等語，其有聽說被
    告與丙○○做柿子園這件事之糾紛，但是其並不十分瞭解等
    語（見原審卷第121至122頁）；(2)又證人即甲○○之夫辛○○於原審法院審理中亦證稱：「（借款書據）見證官即公證
    人有唸給（己○○）他們聽，說你們有沒有問題，沒有問題
    、沒有意見才會蓋章。（是誰蓋章？）己○○。... 這些書
    據是代書寫好，唸給己○○聽，我們雙方都在場，依據己○○他們向我們借多少錢，願意拿什麼給我們抵押等。（達觀
    段371號果園是）己○○的，是他們夫妻自動提出來說願意
    給我們抵押。... （讓渡契約書、借款協議契約書）是...
    他們倆夫婦把這兩樣抵押物讓渡給甲○○，但是他們有要求
    說土地讓渡給我們，是否能給他們夫婦一個機會，如果在92
    年7月1日以前沒有把錢還我們的話，這些土地都讓我們處置
    ，如果有錢還給的話，地就還給他們夫婦。... （90年2月2
    1日讓渡契約書是徐仁惠代書見證且內容是他擬的嗎？）是
    的，現場有5個人，我們兩人、己○○、庚○○○、徐仁惠
    等5人。... （94年2月21日讓渡契約書簽約是己○○）他就
    用90年那份合約書，直接改一改日期、內容。在當時大家口
    頭上有講好，如果將來他有錢買回去，就讓他買回去。...
    （代耕契約書）當天簽約有4個人，（己○○）他們倆夫婦
    和我們倆夫婦，在我家簽的。因為徐金釧代耕是在94年，她
    爸爸沒有還我100萬，她就說那我就不代耕了，之後己○○
    說徐金釧不代耕，那他自己來代耕一年好了，他說地下錢莊
    的錢已經還完了，讓他代耕一年，且他保證在95年底可以把
    200萬還給我，叫我不要擔心，再給他一年的機會，我太太
    說好，我太太說既然他有這樣的決心，到95年底的時候，20
    0萬如果有還的話，我們就把這塊地還給你們，如果還不出
    來的話，只好按照契約來收回去。... （95年8月5日切結書
    ）有請村長作見證，簽這份切結書。... （這份切結書在哪
    裡簽的？）在己○○家裡簽的。內容是講好之後再寫的。（
    內容有沒有經過己○○跟庚○○○看過？）是在大家談好跟
    看過以後，再唸給他們聽的。... （切結書有無給他們夫婦
    看過再簽名？）有，那天庚○○○有看，甲○○有唸給他們
    聽。」等語（見原審卷第199至202頁）；(3)再證人乙○○於
    原審法院審理時證稱：「（讓渡契約書後面的見證人乙○○
    簽名、手印是你簽蓋的？）是。... 簽約當時是吳老師去找
    我，說我哥哥跟她借錢，有一段時間說要還，一拖再拖，所
    以叫我去我哥哥家跟他一起講，她的意思就是說你現在錢沒
    還給我，是不是你的房子給我，還有那塊地。（權利給吳老
    師就對了？）對，當時也是他們自己講的，講一講後來就是
    寫這些字，寫了字，讓我在上面簽名字。... 當時我二哥有
    講權利寫給你沒有關係，可是妳先要讓徐金釧去做。... （
    這一份讓渡契約書是吳老師找你去己○○家裡簽的？）對。
    ... （在簽讓渡契約書、契約書的時候，庚○○○、己○○
    或者是徐金釧他們3個人都有簽這2份？）對。... （他們在
    簽這些契約書的時候，有沒有跟吳老師講說我的果園現在已
    經賣給丙○○了，有這樣講嗎？）這個我倒不了解，當時沒
    有講這種話，有說這種話的話吳老師也不敢買。（簽這些契
    約的時候，有提到丙○○嗎？）沒有。」等語（見原審卷第
    123頁背面至125頁）。(4)另參酌證人即台中縣和平鄉公所職
    員李振碩於本院審理中證稱：「（問：96年擔任何職務？）
    土地管理課負責管理達觀段土地。」、「（問：96年1月被
    告甲○○是否有到和平鄉公所找你要辦理達觀段土地的相關
    事項？）有。」、「（問：當時情況？）記憶不是很清楚，
    但我記得她有協同一位我們本所列冊登記的現況使用人己○○先生一起過來，是要辦理拋棄己○○的註記。」、「（問
    ：辦理結果？）己○○沒有帶身分證明，所以沒有辦法辦理
    。」、「（問：是否知道他們要辦理拋棄的原因？）因為耕
    作權權利的讓渡。」、「（問：是誰讓渡給誰？）己○○讓
    渡給被告甲○○。」、「（問：拋棄權利是指本件系爭的37
    1地號土地？）是。371地號土地註記為己○○的一部分。」
    、「（問：為何不能辦理直接轉讓註記給被告甲○○？）原
    住民保留地還是屬於國家的土地，依原住民的身分可以登記
    、設定、取得，平地人合法使用只有租用而已，本案己○○
    在75、76年調查時是第一次的土地清查，是立法院專案准予
    承租的，但己○○並未完成承租手續，依照土地管理原則當
    初設定十年清查一次，所以會有84年的現況使用人登記，本
    來要依照調查結果放租的，但是要依據他合法取得的條件，
    但是立法院並沒有准許84年的專案，所以只好註記現況使用
    人及權利來源的類別。」、「（問：是否可以知道96年實際
    耕作人是誰？）當時是己○○。」、「（問：是否本件被告
    甲○○不能再辦理准租的手續？）是。」、「（問：不能辦
    理准租，但是否可以用被告甲○○名義去註記被告甲○○為
    現況使用人？）不能。」、「（問：被告甲○○帶己○○去
    辦理拋棄有何意義？）75年的准租，在92年已經由原民會公
    告終止辦理了。」、「（問：那公告終止被告甲○○有無其
    他方式可以申請取得使用權利？）目前依法沒有。」等語（
    見本院98年7月15日審判筆錄）；倘無前開事實，則案外人
    己○○焉會偕同被告一起至台中縣和平鄉公辦理有關系爭37
    1地號土地現況使用人之註記？綜上，足見案外人己○○確
    有因為欠被告借款而簽立讓渡契約書等文件之事實，其證稱
    有些文件並非其所簽名、蓋印，被告僅係要個保障云云，顯
    係故意迴避其確實有將上開土地之耕作權讓予被告之情事，
    並不足採。
  (四)再證人丙○○於原審法院審理中證稱：「（問：你有沒有把
    己○○的地讓給你的事情告訴甲○○？）沒有，我不曾講，
    凡是己○○在89年他們家裡的事情，有人找他要錢，我通通
    不管，因為我給他拖累太多了。我什麼都沒有跟甲○○講，
    因為她沒有問我，我也沒有講，…。」等語（見原審卷第14
    4頁）。堪認證人丙○○於本案案發前並未將案外人己○○
    將系爭果園讓與其耕作之事實告知被告。
  (五)綜前所述，案外人己○○確實有因向被告借款，而將系爭土
    地上所屬果園之耕作權讓予被告之約定，且嗣後案外人己○○無法依期償還對被告之欠款，而有偕同被告至台中縣和平
    鄉公辦理有關系爭371地號上有關系爭果園耕作權讓予被告
    之情事；又被告於前往台中縣和平鄉公辦理前開事宜當時，
    案外人己○○確實仍註記為371地號土地之現況使用人，且
    證人丙○○之前亦未將其與案外人己○○間有關系爭371地
    號土地耕作權讓予之情事先告知被告。則被告於此情況下，
    主觀上應認為其已依照與案外人己○○之約定，已取得系爭
    371地號土地耕作權（至事實上能否取得，則屬另一問題；
    又所謂土地之耕作權，當然包括在土地上所種植之農作物在
    內），因此，被告於本案之所為在主觀上是否有毀損他人之
    物之故意，已有商榷之餘地。
  (六)再者，柿之修剪可分為冬季修剪與夏季修剪，而以冬季修剪
    為主，夏季修剪為輔。修剪最重要的目的，在於控制結果量
    及維持樹勢的穩定。冬季修剪自落葉後至春季萌芽之前均可
    進行，成年樹冬季修剪依照樹勢的強弱，留適當數量的結果
    母枝，疏除部分的枝梢，疏除後結果母枝之間約為結母枝的
    1.5倍長為宜，使樹冠內部日照充足通風良好；而夏季修剪
    係指萌芽後的搔芽與栽心、徒長枝的捻枝及過密枝的疏除等
    ，其目的在輔助冬季修剪的不足等情，有楊秀枝所著作之甜
    柿整合管理一書在卷可憑（見該書第46至47頁）。堪認甜柿
    樹在落葉後至春季萌芽之前，確實有進行冬季修剪之必要。
    並參酌證人李振碩於本院審理中證述：「（問：對於甜柿種
    植是否了解？）我以前種過1年半。」、「（問：何時甜柿
    須要剪枝？）冬季的時候。依照樹型的狀態做局部或大部分
    的修剪。」、「（問：這些照片修剪的情形是否符合你們在
    冬季剪枝的狀況？【提示警卷46至49頁照片】）算符合。可
    以更換枝條。」等語（見本院98年7月15日審判筆錄）。依
    前開說明，尚難僅憑本件警卷第46至49頁所附之照片，做為
    被告有毀損甜柿樹並造成甜柿樹日後結果數量會減少之論據
    。至告訴人丙○○於本院所提出之相片（見本院卷第98至11
    4頁），被告否認係在案發當時所拍攝的，且本院審酌該照
    片與警卷第47至49頁所附之照片不同（除警卷第46頁，可認
    為與本院卷第98頁所附之照片係當時所拍攝外），且為事後
    所提出，並無證據證明該照片係在案發當時所拍攝，故告訴
    人丙○○於本院所提出之相片是否為案發當時之照片，已有
    可議之處？又經本院詢問證人李振碩證稱：「（問：這些照
    片修剪的情形是否符合你們在冬季剪枝的狀況？【提示本院
    卷第98到114頁】）冬天修剪是沒有葉子的（因為冬天甜柿
    會自然落葉，沒有葉子），第100、101、102、103、104、
    105、106、107、108、109、110、111、112、113頁的照片
    有葉子顯然不是在冬天拍照的。101頁的照片有果實顯然也
    不是在冬天（因在採收完成之後才會剪枝）。114頁兩張照
    片不清楚，無法判別。」等語（見本院98年7月15日審判筆
    錄）。故本院認為告訴人丙○○於本院所提出之相片，尚難
    採為被告不利之證據，而應以警卷第46至49頁所附之照片作
    為認定本案之證據。
  (七)依前所述，本件姑不論案外人己○○是否先前曾將系爭土地
    之耕作權讓予告訴人丙○○，惟案外人己○○確實仍登記為
    系爭土地之現況使用人，且曾與被告簽立讓渡契約書、代耕
    契約書等文件，而屆期案外人己○○又有不履行債務之情形
    ，則被告主觀上認定案外人己○○仍為系爭土地之現況使用
    人，且其已取得系爭土地之耕作權（包括土地上種植之作物
    ），於情理尚無相違之處（查，一物二賣並非法律上當然無
    效之行為，僅是出賣人於日後是否能依契約履行，或應負債
    務不履行之責任而已，不能認定案外人己○○與被告所簽訂
    之契約不具法律上之效力）。況且告訴人丙○○於案發當日
    亦未提出積極證據，或當場告知被告該甜柿樹係其所種植的
    情形，亦難認被告主觀上係在毀損告訴人丙○○所種植之甜
    柿樹。因此，本件被告主觀上既無毀損他人之物之犯意，且
    客觀上之證據亦無法證明被告之行為已達毀損甜柿樹之程度
    ，則本件被告之行為，與毀損罪之構成要件即有未合，尚難
    以刑法第354條之毀損罪相繩。
四、綜上所述，本件檢察官所提出之證據，不足為被告有罪之積
    極證明，其指出證明之方法，亦無從說服本院形成被告有罪
    之心證。此外，復查無其他積極確切證據，足認被告有何檢
    察官所指之毀損罪行，基於無罪推定之原則，應為被告無罪
    判決之諭知。原審疏未詳查，對於被告部分遽為論罪科刑，
    尚有未當，被告之上訴意旨指摘原判決不當，為有理由，應
    由本院將原判決關於被告部分予以撤銷，並為被告無罪之諭
    知。
據上論斷，應依刑事訴訟法第369條第1項前段、第364條、第301
條第1項，判決如主文。
本案經檢察官丁○○到庭執行職務。
中    華    民    國    98    年    7     月    29    日
            刑事第十一庭  審判長法  官  陳  朱  貴
                                法  官  胡  文  傑
                                法  官  何  志  通
以上正本證明與原本無異。
不得上訴。
                                書記官  高  麗  淇
中    華    民    國    98    年    7     月    29    日


司法院資訊處製作；財團法人民間司法改革基金會備份。
